【裁判字號】    89,訴,2193
【裁判日期】    900319
【裁判案由】    分割共有物
【裁判全文】
臺灣臺南地方法院民事判決  八十九年度訴字第二一九三號
    原      告  甲○○
                              .
    被      告  乙○○      住.
    訴訟代理人  王淑惠律師
右當事人間請求分割共有物事件，本院判決如左：
    主      文
兩造共有坐落台南縣安定鄉○○○段第二一０六地號，地目田，面積零點壹陸捌柒公
頃之土地，應分割如附圖所示：Ａ部分面積零點零捌肆肆公頃土地分歸被告取得；Ｂ
部分面積零點零捌肆公頃土地分歸原告取得。
訴訟費用由被告負擔一萬分之五零零三，餘由原告負擔。
    事      實
甲、原告方面：
一、聲明：求為判決如主文所示。
二、陳述：坐落台南縣安定鄉○○○段第二一０六地號，面積零點一六八七平方公尺
    土地（下稱系爭土地），使用分區為特定農業區，使用類別為農牧用地，並為兩
    造共有，原告應有部分為一萬分之四九九七，被告應有部分為一萬分之五００三
    ，因原告與被告並不相識，對共有土地之使用無法達成協議，以往因受法令之限
    制耕地無法分割，民國八十九年一月二十六日公布之農業發展條例第十六條已將
    已往之限制排除，故本筆土地應准予分割，爰依民法第八百二十三條、第八百二
    十四條規定請求准予分割。
三、證據：提出土地登記簿謄本、地籍塗謄本、土地所有權狀、分割示意圖各一份為
    證。
乙、被告方面：
一、聲明：原告之訴駁回。
二、陳述：依民法第八百二十四條第二項規定，共有物分割之訴，須以共有人不能協
    議為分割要件，未經協議前，不得遽行起訴；本件共有物分割方法未經協議，又
    無不能協議之情形，原告起訴無權利保護之必要，應予駁回。綜鈞院認本件訴訟
    有權利保護之必要，然按「共有土地之分割，有共有人以部分土地讓與他人而分
    割與共有人相互間之分割等，其所採分割方法，有按應有部分等面積分割與按應
    有部分等值分割及以現金補償差額之分割，於共有人以其部分土地讓與他人而分
    割或共有人間非按應有部分等面積或等值分割，分割後共有人就其應有部分設定
    抵押權之轉載，依土地登記規則第九十一條前段轉載於分割後各宗土地上，並無
    不妥。至於共有人間按應有部分等面積或等值分割，則以轉載於設定抵押權人所
    分得之土地上較為相宜，惟於此情形可依土地登記規則第九十一條但書規定辦理
    」，行政院七十二年四月十一日台內字第六二四二號函參照，依此，足徵為符合
    公平原則，共有物分割於共有人以其部分土地讓與他人或非按應有部分等面積或
    等值分割時，抵押權之登記除抵押權人同意外，轉載於分割後每宗土地；惟共有
    人間按應有部分等值面積或等值分割，因於抵押權人利益無影響，故該抵押權應
    轉載於原設定人分得之土地上。承上所述，被告請求系爭土地上新地化字第００
    一四七四號，登記日期八十八年三月五日，權利人丙○○，權利價值二百萬元，
    存續期間八十八年三月四日至九十八年三月四日之抵押權應轉載於原告分得之土
    地上。
丙、本院會同台南縣新化地政事務所及兩造勘驗現場，並委託台南縣新化地政事務所
    繪製複丈成果圖及分割方案之複丈成果圖。
    理      由
一、本件原告起訴主張系爭土地為兩造共有，原告應有部分為一萬分之四九九七，被
    告應有部分為一萬分之五００三，因雙方並不相識，對共有土地之使用無法達成
    協議，以往因受法令之限制耕地無法分割，現農業發展條例第十六條已將限制排
    除，故系爭土地應准予分割，爰依民法第八百二十三條、第八百二十四條規定請
    求准予分割。被告則以依民法第八百二十四條第二項規定，共有物分割之訴，須
    以共有人不能協議為分割要件，未經協議前，不得遽行起訴；本件共有物分割方
    法未經協議，又無不能協議之情形，原告起訴無權利保護之必要，應予駁回。且
    原告就伊其所有之系爭土地應有部分業已為訴外人丙○○設定抵押權，為公平起
    見，被告請求將該抵押權轉載於原告分得之土地上等語，資為抗辯。
二、按各共有人得隨時請求分割共有物；又共有物之分割方法，不能協議決定者，法
    院得因任何共有人之聲請，命為原物或變價之分配，民法第八百二十三條第一項
    前段、第八百二十四條第二項分別定有明文。查系爭土地為兩造所共有，原告應
    有部分為一萬分之四九九七，被告應有部分為一萬分之五００三，業據原告提出
    土地登記簿謄本、土地所有權狀各一份附卷可憑，堪信為真。又本件兩造就系爭
    土地無法達成分割協議之事實，此由兩造前於本院八十九年度新調字第七十三號
    調解案件時調解未成立，及被告於本院審理時初亦反對原告所提分割之主張觀之
    ，亦堪信兩造無法達成協議一節，非無可採。從而，原告訴請法院裁判分割，於
    法即無不合，應予准許。
三、至於分割方法，查原告於起訴時提出如附圖所示分割方案，主張將系爭土地分為
    南北兩塊土地，其中南側與二一０五地號土地相鄰部分分歸原告所有，北側靠近
    二一０七地號土地部分分歸被告所有，被告始雖反對原告所提方案分割，並主張
    應於原告之抵押權人即訴外人丙○○提出分割轉載同意書後始同意分割，嗣經原
    告依被告所要求提出同意書後，被告亦已同意原告所提方案，此有原告所提分割
    轉載同意書一份，及本院函請台南縣新化地政事務所繪製分割複丈成果圖附卷可
    參，而系爭土地東西均與既成道路相鄰，經分割後，所分割之兩筆土地均可由任
    一端對外通行，此經本院勘驗現場，並有勘驗筆錄可參；核原告所提分割方案，
    既為兩造所同意，復無不利共有人使用或妨礙通行之情事，自應採納，爰採酌如
    附圖所示之分割方案，並判決如主文所示。
四、據上論結，本件原告之訴為有理由，並依民事訴訟法第七十八條、第八十一條第
    二款，判決如主文。
中      華      民      國    九十      年      三      月     十九     日
                                臺灣臺南地方法院民事第三庭
~B法      官  林富郎
右為正本係照原本作成
如對本判決上訴，須於判決送達後廿日內向本院提出上訴狀
中      華      民      國    九十      年      三      月     十九     日
~B法院書記官  陳南山


司法院資訊處製作；財團法人民間司法改革基金會備份。
